臺灣高等法院刑事判決　　　　　　　　96年度上訴字第2027號
上　訴　人　臺灣臺北地方法院檢察署檢察官
被　　　告　甲○○
選任辯護人　劉大新律師
被　　　告　乙○○
選任辯護人　張樹萱律師
上列上訴人因被告等偽造有價證券案件，不服不服臺灣臺北地方
法院95年度訴字第1851號，中華民國96年3月30日第一審判決（
起訴案號：臺灣臺北地方法院檢察署95年度偵字第19536號），
提起上訴，本院判決如下：
    主  文
上訴駁回。
    理  由
一、公訴意旨略以：甲○○自民國88年6月間起至90年7月、8月
    間，曾陸續貸款與丙○○夫婦，每次均要求丙○○開立借款
    同額之支票與本票以供償還及擔保。其明知90年7月10日，
    曾貸款新臺幣45萬元予丙○○（下稱本案借款），丙○○夫
    婦依往例開立面額均為45萬元、發票日均為90年7月18日之
    支票（票號為AA0000000號，下稱系爭甲支票）及本票（票
    號為083948號，下稱系爭甲本票）各1紙供償還及擔保，嗣
    並應丙○○之要求將發票日改為90年7月27日。惟支票屆期
    仍不獲兌現，丙○○為確保票信正常，另開立面額均為141
    萬3300元、發票日分別為91年11月15日、91年11月16日之支
    票、本票各2紙，以贖回上開跳票之支票、本票及其他票據
    。詎甲○○因丙○○無法兌現開立之票據，欲對之提出訴訟
    ，竟於93年間，與丙○○所屬「日日春農業股份有限公司」
    （下稱日日春公司）之員工乙○○，共同基於偽造有價證券
    之犯意聯絡，由乙○○在上開公司，偽以丙○○名義，簽發
    票據日期為90年7月27日、面額45萬元、票據號碼為033004
    號之本票1紙（下稱系爭乙本票），並於本票背面填載「這
    張票是蔡健雄和丙○○夫婦叫我去和甲○○先生調的錢，45
    萬元已於90年7月18日全拿給蔡健雄和丙○○夫婦了，錢是
    蔡健雄和丙○○倆用的，支票號碼（AA0000000）乙○○90
    年7月18日」等事項後，交付甲○○，作為丙○○詐欺之證
    據（附於原審93年度自字第121號自訴案件自訴狀證據3編號
    12）（該自訴案件卷宗之影印本附在卷外，以下簡稱自訴卷
    影本，見自訴卷影本第19頁），並於93年4月30日向臺灣臺
    北地方法院提出自訴（按該自訴案係自訴本案告訴人丙○○
    及蔡健雄、乙○○等3人共同詐欺），因認甲○○、乙○○
    共犯刑法201條第1項之偽造有價證券罪嫌云云。
二、按犯罪事實應依證據認定之，無證據不得認定犯罪事實；不
    能證明被告犯罪者，應諭知無罪之判決，刑事訴訟法第154
    條第2項及第301條第1項分別定有明文。次按認定犯罪事實
    所憑之證據，雖不以直接證據為限，間接證據亦包括在內；
    然而無論直接或間接證據，其為訴訟上之證明，須於通常一
    般之人均不致有所懷疑，而得確信其為真實之程度者，始得
    據為有罪之認定，倘其證明尚未達到此一程度，而有合理之
    懷疑存在時，事實審法院復已就其心證上理由予以闡述，敘
    明其如何無從為有罪之確信，因而為無罪之判決，尚不得任
    意指為違法（最高法院76年臺上字第4986號判例意旨參照）
    。
三、公訴人認被告甲○○、乙○○共犯偽造有價證券罪嫌，係以
    系爭甲支票清償贖回註記手續費單據、本案告訴人丙○○所
    用商用本票存根（下稱票頭）、系爭乙本票、被告甲○○於
    93年4月30日向原審法院提出之刑事自訴狀及被告甲○○、
    乙○○之供述、告訴人丙○○證述為論據。訊據被告甲○○
    、乙○○固承認告訴人於86年12月起至90年7月、8月間曾陸
    續向被告甲○○借款，而於90年7月10日，告訴人丙○○曾
    透過被告乙○○向被告甲○○借得本案借款45萬元，告訴人
    並開立系爭甲支票以供清償之用，且約定於系爭甲支票發票
    日即90年7月18日償還借款，事後因告訴人無法按期清償而
    要求延展系爭甲支票之發票日至90年7月27日，迄至90年7月
    27日告訴人仍無法清償，另被告乙○○係於90年7月18日以
    告訴人及其本人名義填具系爭乙本票交付被告甲○○，而被
    告甲○○於93年4月30日對被告乙○○及告訴人向原審提出
    上開自訴，且檢具系爭乙本票為證據等情，惟被告甲○○、
    乙○○均堅決否認有何偽造系爭乙本票之行為，並均辯稱：
    被告甲○○於90年7月10日貸款45萬元與告訴人時，告訴人
    僅開立系爭甲支票，未開立本票作為擔保，告訴人並未開立
    系爭甲本票作為本案借款擔保，事後於90年7月18日經告訴
    人要求延展系爭甲支票之發票日，被告甲○○始提出需開立
    本票擔保之要求，因當時告訴人不在公司，是經被告乙○○
    電話取得告訴人同意後即以告訴人及被告乙○○之名義加開
    立系爭乙本票給被告甲○○作為該借款之擔保等語，經查：
（一）本案告訴人自86年12月起至90年7月、8月間曾陸續向被告
      甲○○借款，而於90年7月10日，告訴人曾透過被告乙○○向被告甲○○借得45萬元，告訴人並開立系爭甲支票以
      供清償，且約定於系爭甲支票發票日即90年7月18日償還
      借款，事後因告訴人無法按期清償而要求延展系爭甲支票
      之發票日至90年7月27日，迄至90年7月27日告訴人仍無法
      清償，告訴人並曾於90年8月14日簽發面額各為141萬3600
      元之支票、本票各2張交付被告甲○○，上開面額為141萬
      3600元之支票、本票所代表之借款迄今均未獲兌現，告訴
      人積欠被告甲○○如附表編號1至7所示之債務亦尚未清償
      。另被告甲○○未於90年7月18日借款與告訴人，被告乙○○係於90年7月18日以告訴人及其本人名義填具系爭乙
      本票交付被告甲○○，而被告甲○○曾於93年4月30日對
      被告乙○○及告訴人向原審法院提出自訴，且檢具系爭乙
      本票為證據等情，為被告甲○○、乙○○所不否認，核與
      告訴人證述情節大致相符，並有系爭甲支票、上開面額各
      為141萬3600元支票、本票各2張及告訴人於上開自訴案件
      中所提書狀在卷可資佐證，自堪信上開事實為真實。
（二）本案告訴人於原審審理中固到庭結證稱：90年7月10日，
      因乙○○表示其男友何先生可出借款，伊才請乙○○向何
      先生借款45萬元，伊並開立系爭甲支票、系爭甲本票作為
      清償及擔保，在90年7月18日系爭甲支票發票日將屆至時
      ，因伊無法使系爭甲支票兌現，即商請乙○○向何先生表
      示欲延展系爭甲支票之發票日至90年7月27日，經乙○○
      轉達需另支付9萬元之利息票始得延展，伊即另開立9萬元
      之利息票以獲得系爭甲支票之延展，結果在90年7月27日
      系爭甲支票延展期日屆至時，伊仍無法清償借款，甲○○
      到公司表示其係貸出借款之人後，伊才知道實際出借人為
      甲○○，因而伊才在開立系爭甲本票之票頭上加註受款人
      為甲○○之記載等語，並提出系爭甲本票之票頭為據，且
      以被告甲○○於另案自訴案件所提如附表編號1至7、9至
      15號所示票據（見本案存卷外之自訴卷影本第5頁、第16
      頁至第24頁）以證明告訴人向被告甲○○借款時除開立支
      票外均會開立本票為擔保之慣例，然被告甲○○、乙○○
      於原審審理中均否認於90年7月10日借款45萬元給告訴人
      時曾同時取得系爭甲本票，被告乙○○更否認有「何先生
      」存在，而比對告訴人於本案偵查中所提書狀及所為陳述
      ，告訴人於本案偵查中均未曾提及本案之借款與「何先生
      」有關之隻字片語，若如告訴人所述本案借款有如此之曲
      折存在，在告訴人對被告甲○○、乙○○提起本案告訴並
      接受檢察官訊問時豈有可能不將此點明確點出以凸顯被告
      甲○○、乙○○行為不合常理之處？再參以告訴人於原審
      審理中所提出系爭甲本票之票頭正本（影本見原審卷第93
      頁），經原審當庭勘驗，系爭甲本票之票頭就開票日期「
      九十年七月十八日」、金額「四十五萬元」、受款人姓名
      「何」部分之墨色均相同，但與受款人姓名「何」後方所
      記「（甲○○）」部分之墨色則有所不同，顯見系爭甲本
      票票頭受款人關於「（甲○○）」之記載並非與其餘部分
      同時書寫，而告訴人於原審審理中亦自承系爭甲本票業經
      其銷燬等語明確，則系爭甲本票之開立是否與本案借款有
      關，實屬可疑，且觀諸被告甲○○於另案自訴案件所提如
      附表編號1至7、9至15號所示票據，固可證明如附表編號1
      至7、9至15五號之支票開立均會附隨開立如附表編號1至7
      、9至15號之本票，然此並無法當然推得本案借款同時必
      有開立系爭甲本票或有開立其他本票為擔保之結論，亦無
      法排除本案借款並未開立本票為擔保之可能性，是本案應
      以被告甲○○、乙○○所稱告訴人於90年7月10日向被告
      甲○○借款45萬元時並未開立本票以供擔保、告訴人所開
      立系爭甲本票與本案借款無關且被告乙○○並未曾向告訴
      人表示係向其男友「何先生」借款等情，較與常情事理相
      符而堪採信。
（三）另本案告訴人是否授權被告乙○○開立系爭乙本票部分，
      雖經告訴人於原審審理中到庭結證稱：伊並未授權被告乙○○開立系爭乙本票，伊係於遭甲○○提出自訴時始知有
      系爭乙本票等語，然本案借款係因告訴人無法清償並提出
      要求始將系爭甲支票發票日自90年7月18日延展至90年7
      月27日，而告訴人尚積欠被告甲○○如附表編號1至7、14
      、15所示共982萬7200元之債務未清償，且如附表所示除
      系爭乙本票外之20餘張票據均為告訴人所親簽等情，業據
      告訴人於原審審理中結證明確可按，並有告訴人於原審上
      開自訴案件內所提刑事答辯狀及其附件資金往來帳、銀行
      匯款單影本、土地銀行交易明細影本、支票退票註記手續
      費影本等在卷（見本案存卷外之自訴卷影本第61頁至第
      117頁）可參，以告訴人積欠被告甲○○之債務總額、簽
      發之票據總量與本案借款情形相比，本案借款債務僅佔告
      訴人積欠被告甲○○之債務之甚小部分，被告甲○○、乙○○實無偽造系爭乙本票之必要，且本案借款時告訴人漏
      未開立本票以擔保，已如前述，則於告訴人要求延展發票
      日寬限還款期日時，告訴人應被告甲○○要求同意補開系
      爭乙本票以供擔保，核與常情並無不合，況觀諸告訴人於
      94年5月23日、95年2月20日即被告甲○○以系爭乙本票為
      證據所提自訴案件進行中所提之刑事答辯狀2份（見本案
      存卷外之自訴卷影本第33頁至第36頁、第61頁至第64頁）
      ，告訴人均未曾就系爭乙本票係未經其同意而簽發一節加
      以爭執，本案被告甲○○、乙○○所述係經告訴人同意而
      由被告乙○○代為簽發系爭乙本票之情節應屬可採。至於
      被告甲○○、乙○○於警詢、偵查中所辯與渠等於原審審
      理中所辯情節有所出入，且系爭乙本票背面記載本案借款
      係於90年7月18日發生與實情不符之部分，被告甲○○、
      乙○○於本案警詢、偵查中到案陳述時間均為民國95年間
      ，與本案借款發生時已有近5年之差距，被告甲○○、乙○○是否得明確翔實記憶案發經過並加以陳述，實有疑問
      ，而系爭乙本票背面記載本案借款係於90年7月18日發生
      固與實情不符，但本院業已就本案認定事實之理由，詳述
      如上，本案實無法以被告甲○○、乙○○前後陳述不一及
      系爭乙本票背面記載與實情略有不符即逕認被告甲○○、
      乙○○有偽造系爭乙本票之行為。告訴人在本院聲請調取
      新竹商業銀行內湖分行其夫蔡健雄帳戶ＡＡ0000000號及
      ＡＡ0000000號，分別為面額65萬元及45萬元之支票各一
      紙，聲稱這二張支票可以證明告訴人有透過被告即乙○○
      向其何姓男友調現等語，核告訴人所稱縱然實在，亦不足
      確切證明被告等有本案犯行，故無調查必要。
（四）綜上各節，公訴人所提出之證據並無法確實證明被告甲○○、乙○○有共犯偽造有價證券之犯行，此外，復查無其
      他積極證據足資證明被告甲○○、乙○○確有公訴人所指
      之上開犯行，揆諸首揭規定及說明，本案既不能證明被告
      甲○○、乙○○犯罪，即應為被告甲○○、乙○○無罪判
      決之諭知，原審判決被告二人無罪，核無不合。
四、檢察官依告訴人丙○○之聲請上訴，其上訴意旨徒就法院證
    據取捨之合法職權行使，任憑己意指摘原判決不當，惟查原
    判決關於證據之取捨，核並無違背經驗法則及論理法則，檢
    察官之上訴為無理由，應予駁回。
據上論斷，應依刑事訴訟法第368條，判決如主文。
本案經檢察官周誠南到庭執行職務。
中　　華　　民　　國　　96　　年　　7 　　月　　12　　日
                　刑事第四庭　審判長法　官　蔡秀雄
                                　  法  官  鄭水銓
                                    法　官　周煙平
以上正本證明與原本無異。
如不服本判決，應於收受送達後十日內向本院提出上訴書狀，其
未敘述上訴之理由者並得於提起上訴後十日內向本院補提理由書
（均須按他造當事人之人數附繕本）。
                                　　書記官　邵淑津
中　　華　　民　　國　　96　　年　　7 　　月　　13　　日
附表（本附表係參考本案內容及擷取被告甲○○於上開另案自訴
案件所提自訴狀所附與本案相關資料，即本案存卷外自訴卷影本
之第5頁製成）
┌─┬──────┬──────┬───────┬─────┐
│編│借款日      │借款金額（新│本票號碼      │支票號碼  │
│號│            │臺幣）      │              │          │
├─┼──────┼──────┼───────┼─────┤
│1 │89年8月28日 │100萬元     │083939        │CT0000000 │
├─┼──────┼──────┼───────┼─────┤
│2 │89年8月28日 │100萬元     │083939        │CT0000000 │
├─┼──────┼──────┼───────┼─────┤
│3 │89年8月28日 │100萬元     │083939        │CT0000000 │
├─┼──────┼──────┼───────┼─────┤
│4 │89年9月1日  │200萬元     │083940        │CT0000000 │
├─┼──────┼──────┼───────┼─────┤
│5 │90年1月10日 │50萬元      │083942        │CT0000000 │
├─┼──────┼──────┼───────┼─────┤
│6 │90年1月10日 │50萬元      │083942        │CT0000000 │
├─┼──────┼──────┼───────┼─────┤
│7 │90年2月28日 │100萬元     │033002        │CT0000000 │
├─┼──────┼──────┼───────┼─────┤
│8 │90年7 月10日│45萬元      │被告甲○○、邵│AA0000000 │
│  │            │            │金珠所稱本筆借│          │
│  │            │            │款所開立之本票│          │
│  │            │            │號碼為033004（│          │
│  │            │            │即系爭乙本票）│          │
│  │            │            ├───────┤          │
│  │            │            │告訴人所稱本筆│          │
│  │            │            │借款所開立本票│          │
│  │            │            │號碼為083948（│          │
│  │            │            │即系爭甲本票）│          │
├─┼──────┼──────┼───────┼─────┤
│9 │90年7 月20日│30萬元      │083949        │AA0000000 │
├─┼──────┼──────┼───────┼─────┤
│10│90年7 月20日│30萬元      │083950        │AA0000000 │
├─┼──────┼──────┼───────┼─────┤
│11│90年7 月20日│41萬元      │078730        │AA0000000 │
├─┼──────┼──────┼───────┼─────┤
│12│90年7 月20日│41萬元      │078731        │AA0000000 │
├─┼──────┼──────┼───────┼─────┤
│13│90年7 月20日│41萬元      │078732        │AA0000000 │
├─┼──────┼──────┼───────┼─────┤
│14│90年8月14日 │141 萬3600元│078740        │AA0000000 │
├─┼──────┼──────┼───────┼─────┤
│15│90年8月14日 │141 萬3600元│078741        │AA0000000 │
└─┴──────┴──────┴───────┴─────┘
